臺灣高等法院臺南分院刑事判決　　　　　　九十三年度上易字第二四八號　　　Ｇ
　　　上　訴　人　臺灣臺南地方法院檢察署檢察官
　　　被　　　告　甲　○　○
右上訴人因被告偽造文書等案件，不服臺灣臺南地方法院九十二年度易字第一三八二
號中華民國九十三年三月二十六日第一審判決（起訴案號：臺灣臺南地方法院檢察署
九十二年度偵字第九三三三號），提起上訴，本院判決如左：
      主      文
上訴駁回。
      理      由
一、本件公訴意旨略以：告訴人乙○○原係臺南市○○路○段二三０號林肯大廈管理
    委員會（未依法向主管機關申請設立登記）主任委員，自民國（下同）九十年一
    月一日起由吳呈祥接任主任委員，被告甲○○則自九十一年一月三十日起任該管
    理委員會之總幹事。該管理委員會原有分別由大廈管理員及會計負責保管用於收
    發及會計之印章二枚，被告於接任總幹事後約三個月，為圖己方便，竟未經任何
    授權，擅自委請設址於臺南市○○路與裕農路交岔路口附近之某印章店偽造另一
    枚林肯大廈管理委員會之印章（以下簡稱系爭印章）供己使用，足以生損害於他
    人。被告與告訴人因管理費金額問題有爭執，竟意圖散布於眾，於九十二年三月
    十三日製作「對乙○○先生的言行譴責聲明」之指摘，足以毀損告訴人名譽之事
    之文宣（以下簡稱系爭文宣），並蓋用上開偽造之印章於文宣上，張貼於林肯大
    廈電梯內，且分發予大廈之住戶等語。案經告訴，因認被告涉犯刑法第二百十七
    條偽造印章罪及第三百十條第二項誹謗罪嫌。
二、訊據被告甲○○固不否認未經林肯大廈管理委員會主任委員同意或林肯大廈住戶
    決議，即於接任總幹事後約三個月，委請臺南市○○路○段一七七號友聯印刷蘇
    三全刻製系爭印章後蓋用於系爭文宣上，並張貼在林肯大廈之電梯或分發予大廈
    之住戶等事實（見發查卷四○頁反面、偵字卷六頁、原審卷第一三一、一三三、
    一三八、二四三頁），惟堅決否認有何偽造印章及誹謗之犯意及犯行，辯稱：伊
    自九十年一月三十日起擔任林肯大廈管理委員會總幹事，職務上有需要且有權可
    以刻製林肯大廈管理委員會印章；九十年一月底逢農曆年過年，依常識，管理員
    並無在春節期間全部放假無人管理的情形，且照通例，理應發放該月薪水讓員工
    過年，但告訴人乙○○並未依時發給，遲至九十一年二月十二日，吳呈祥接任後
    才發放，所以伊認為他無法發薪水；張貼系爭文宣是因為九十二年三月十日區分
    所有權會議時，告訴人未依程序鬧場，此等行為至為惡劣，本應予警告及譴責，
    當天成員有譴責告訴人的共識，況且告訴人積欠管理費新台幣（下同）二十七萬
    元，致委員會無法運作，所以貼公告催繳，否則關電梯，因為恐怕影響其他住戶
    ，所以蓋用印信公告，又系爭文宣在發放之前有先經吳呈祥核閱，伊聲明內所載
    內容都是事實等語。
三、按犯罪事實應依證據認定之，無證據不得認定犯罪事實；又不能證明被告犯罪者
    ，應諭知無罪之判決，刑事訴訟法第一百五十四條第二項、第三百零一條第一項
    分別定有明文。
四、本件公訴人認被告甲○○涉有前開犯行，係依：(一)告訴人乙○○指訴；(二)證人即
    林肯大廈之管理員施定富、清潔工鄭素珍、會計小姐郭金娥之證詞；(三)財務報表
    、管理費收支明細表；(四)證人即現任管理主任委員吳呈祥證稱：並未授權被告另
    刻管理委員會印章使用；(五)扣案印章一枚及卷附譴責聲明，並敘明縱使譴責聲明
    先予吳呈祥過目，亦不能阻卻甲○○之違法行為云云，為其論斷依據。
五、被告甲○○被訴偽造印章罪部分：
  (一)依告訴人乙○○之指訴、證人即林肯大廈管理委員會現任主任委員吳呈祥之證詞
    、扣案印章一枚，及卷附譴責聲明，雖已足證明被告確有未經主任委員吳呈祥同
    意或住戶大會決議即自行刻製林肯大廈管理委員會印章，並實際將該印章使用於
    系爭文宣，然此部分之客觀事實，本屬被告所不爭之事實，並無助於前述爭點之
    釐清與判斷。是本件公訴人就認定被告涉犯偽造印章罪所舉證據，尚未達嚴格證
    明之程度。
  (二)被告甲○○自始即供承未經授權即自行決定委請臺南市○○路○段一七七號友聯
    印刷蘇三全刻製林肯大廈管理委員會印章，並將該印章使用於系爭文宣（見原審
    卷第十三、一三三、一三八頁），而被告自九十年一月三十日起任林肯大廈管理
    委員會之總幹事，且經由該任主任委員吳呈祥委任處理所有事務，已據證人吳呈
    祥證述明確（見偵字卷二三頁、原審卷第一六四頁），並有林肯大廈重組委員會
    第一次會議紀錄一份可憑（見發查卷第十二頁），是本件應審究者為：被告擔任
    林肯大廈管理委員會總幹事之職務，是否有權刻製系爭印章，及其是否出於偽造
    印章之故意而為上開犯行。
  (三)查被告甲○○自九十年一月三十日起任林肯大廈管理委員會之總幹事，已如前述
    ，而依證人吳呈祥所證稱：擔任主委期間，曾以主委的身分發布公告，伊不知道
    發通知公告時，是蓋何人的印章，都是總幹事在辦理，總幹事負責管理費、維修
    、人事等語（見原審卷第一七一、一七四頁）。而林肯大廈管理委員會乃林肯大
    廈住戶為維持大廈之正常運作而共同成立之組織，設有數名委員，選任一位主任
    委員，並聘任會計、數名管理員等，分別職司管委會財務管理及安全維護等事務
    ，有上開第一次會議紀錄一份在卷可按，亦為曾任林肯大廈管理委員會委員之被
    告、告訴人及郭金娥、黃雅宜等一致供認之事實（見發查卷第三頁、四○頁反面
    、第五０頁反面，原審卷第二二六、二二八頁）。再觀諸卷附之林肯大廈管委會
    管理費收支明細表、財務報表（見發查卷第五頁、九至十一頁、原審卷七五至一
    二七頁），除負責會計業務之黃雅宜等人署名為製作人外，並均經主任委員、總
    幹事共同核章，由此觀之可知，凡與林肯大廈日常管理與維護有關之日常一般事
    項，諸如：會議紀錄、財務收支之核閱、安全監督等所有相關事項，亦均為總幹
    事之職責，則其就此等權限範圍內之事務，當有以該管理委員會而為聲明、用印
    之權，執此，被告辯稱其有權刻製印章，尚非無據。從而，其自接受林肯大廈管
    理委員會聘任起，即具有此權限，當無再經過林肯大廈管理委員會主任委員同意
    或住戶大會決議之必要。因此，被告之刻印行為，客觀上即與偽造印章罪之構成
    要件不相符合。是縱林肯大廈管理委員會主任委員吳呈祥另於偵查中證述：伊授
    權被告處理事務部分，不包含印章使用等語（見偵字卷第二三頁），乃為其個人
    主觀之認知，無從使本院為不利於被告之認定。
  (四)次查，證人即刻製印章之蘇三全證稱：伊在東門路的住處開立刻印店，除了刻印
    外，亦承印名片及信封、信紙，但信紙較少，信封、信紙是轉包給他人作，被告
    有叫伊刻印章及印大樓使用的信封、信紙，後來開收據，向林肯大樓請款，收據
    抬頭寫林肯大廈，但由被告付錢，原審卷第六十二頁的林肯大廈管理委員會用箋
    應該是伊所承印等語（見原審卷第一五九、一六○、一六二頁），而該用箋（見
    原審卷第六二頁），曾於九十二年三月十日林肯大廈住戶區分所有權人會議供簽
    到使用，系爭印章雖蓋用於標題為「對乙○○先生的言行譴責聲明」之系爭文宣
    ，然其內容均係與林肯大廈相關之管理員、管理費、清潔員問題（詳如後述），
    據此可知，被告刻用系爭印章及委印信紙後，亦係將之用於與林肯大廈管理委員
    會相關之公告文宣內，並無公器私用之情形，足認被告主觀上並無偽造印章之犯
    意甚明。
六、被告甲○○被訴誹謗罪部分：
  (一)按刑法第三百十條第一項誹謗罪之成立，須行為人意圖散布於眾，指摘或傳述足
    以毀損他人名譽之事為要件。同條第三項前段規定，對於所誹謗之事，能證明為
    真實者，不罰。係以指摘或傳述足以毀損他人名譽事項之行為人，其言論內容與
    事實相符者為不罰之條件，並非謂行為人必須自行證明其言論內容確屬真實，始
    能免於刑責。惟行為人雖不能證明言論內容為真實，但依其所提證據資料，認為
    行為人有相當理由確信其為真實者，即不能以誹謗罪之刑責相繩，亦不得以此項
    規定而免除檢察官或自訴人於訴訟程序中，依法應負行為人故意毀損他人名譽之
    舉證責任，或法院發現其為真實之義務。
  (二)被告甲○○於系爭文宣對告訴人乙○○譴責事項略以：乙○○先生先前擔任有
    給職林肯大廈管委會主任委員，直到民國九十年發不出薪水；沒有管理員；
    沒有清潔員；管委會財務倒了；陳先生不檢討自己反而誣陷他人，並做壞模
    樣，長期不繳管理費，造成麵線糊效應，對於陳先生言行深表不齒，特予譴責；
    陳先生意見特別多（見發查卷第六頁）。查被告於偵查中自始即供認散布系爭
    文宣，以文字指摘、傳述告訴人之上述行為，而依一般常情判斷，其所指述上開
    各情，雖不無貶抑告訴人名譽人格之情事。惟此部分仍應探究，被告上開各項指
    摘是否得以刑法第三百十條第三項規定免負刑事責任。
  (三)公訴意旨據以認定系爭文宣所載不實之財務報表及管理收支明細表，其中財務報
    表乃紀錄林肯大廈七十七年八月一日起至同年八月三十一日止、九十一年七月二
    日至九十一年八月九日之收支狀況（見發查卷第五、十一頁）；管理費收支明細
    表則列載九十年一月份、九十一年七月至八月九日間林肯大廈各住戶繳納管理費
    之記錄（見發查卷第九至十一頁），並未詳列其他收支細目及結餘，而被告於系
    爭文宣係對告訴人於九十年間擔任林肯大廈管理委員會主任委員之各項管理事由
    ，及告訴人長期拒繳管理費之情形有所指摘，是上開七十七年、九十年一月、九
    十一年間之財務報表尚無法彰顯林肯大廈管理委員會九十年全年間之財務狀況，
    及告訴人長期繳納管理費之情形。至告訴人未積欠管理員等薪水，雖據管理員施
    定富、清潔員鄭素珍、前會計郭金娥於偵查中所供述（見發查卷第四四頁反面、
    第五一頁），然其等於偵查中亦均同時一致證稱：乙○○擔任林肯大廈管理委員
    會主任委員期間，有遲發薪水之情形（見發查卷第四四頁反面、第五一頁），是
    林肯大廈管理委員會之財務狀況是否健全，即非無疑。且衡諸勞動職場習慣，長
    期性之僱佣關係者，於固定日期支領薪水乃屬一般常態，據此，則系爭文宣所載
    之「發不出薪水」，即非虛妄之詞，雖證人郭金娥另於偵查中證稱：伊自七十九
    年開始至八十九年九月間擔任林肯大廈管理委員會會計，薪水雖有遲發，但都有
    發，未欠錢，管理員、清潔員，他們從未離職，從來沒有管委會財務倒的情況，
    只是財務有時晚發薪水，且乙○○個人的管理費都有繳等語（見發查卷第五一頁
    反面），然證人即繼乙○○之後接任林肯大廈管理委員會主任委員吳呈祥，於偵
    查中即明白表示系爭文宣要發出去之前有拿給我看，我叫他發出去的，內容都有
    看過，被告於系爭文宣上所載對於乙○○之各項內容均為實在等語（見偵字卷第
    二二頁反面至第二三頁），而證人郭金娥擔任林肯大廈管理委員會會計職務僅至
    八十九年九月間，業據其所供明（見發查卷第五○頁反面），則其對系爭文宣上
    所載九十年間，乙○○繳納林肯大廈管理費之狀況，瞭解之程度，是否甚於吳呈
    祥，非無疑問，不足為被告不利之認定。
  (四)次查：
  1.本件林肯大廈管理委員會雖未依法向主管機關申請設立登記，惟其由各區分所有
    權人，互為推選管理委員設立組織，而執行區分所有權人會議議決事項暨公寓大
    廈管理維護等所有相關工作，以維持該公寓大廈之正常管理，已如前述，是此一
    組織架構即與一般依法成立之公寓大廈並無二致。又管理員、清潔員均為維持大
    廈住戶清潔、居住品質所必要之成員，而管理費即為支應各項管理、維護支出之
    來源，是而，被告上開聲明內容所指摘者，均為與公共利益有關之事務。
  2.所述九十年發不出薪水，管委會財務倒了部分：
  (1)告訴人擔任林肯大廈管理委員會主任委員之八十九及九十年間，林肯大廈管理員
    施定富、清潔員鄭素珍、會計郭金娥、黃雅宜之薪水均有遲延或分次給付情形（
    原應於五日給付），其中吳呈祥九十年一月接任後，始於九十年二月十二日補發
    施定富一月份薪水一萬八千元（施定富每月薪資一萬八千元）、告訴人於八十九
    年十二月二十二日始補發黃雅宜八十九年十一月份薪水，於九十年二月十二日始
    補發八十九年十二月與九十年一月薪水合計一萬八千元（黃雅宜每月薪資九千元
    ），另郭金娥離職時，林肯大廈管理委員會尚積欠其八十九年八月及九月間之薪
    資合計一萬四千四百二十五元，嗣吳呈祥接任後始以抵繳管理費之方式清償等情
    ，分據證人鄭素珍（見原審卷第二一一至二一二頁）、吳呈祥（見原審卷第一六
    七、一六八頁）、施定富（見原審卷第二○三至二○八頁）、黃雅宜（見原審卷
    第二三○頁）、、郭金娥（見原審卷第二一五、二一七、二二○頁）分別到庭證
    述明確，並有與上述遲延給付相符之支出證明單（支付會計八十九年八月、九月
    薪資一萬四千四百二十五元，由郭金娥簽領，見原審卷二六九頁上件）、吳呈祥
    大眾商業銀行00000000000之一號帳戶收入支出明細（九十年二月十
    二日支出現金一萬八千元共二筆，見原審卷六七、六八頁）、乙○○大眾銀行0
    0000000000－0號帳戶收支明細（八十九年十二月二十二日支出現金
    九千元，見原審卷六九、七○頁）在卷可稽。
  (2)證人即林肯大樓現任會計黃雅宜證稱：自八十九年十月擔任會計至今，當初與郭
    金娥小姐交接時現金是零，乙○○擔任主委時，管理員、清潔員、會計的薪水有
    遲延過，乙○○是收了管理費之後才用以支付薪水等語（見原審卷第二二六至二
    二七頁、二三○頁），核與其所提出之紅皮支日記簿（編號）所顯示至八十九
    年十月十一日止，林肯大廈管理委員會之結算餘額為「○」之記載相符（見原審
    卷第二六八頁反面）。又證人即林肯大廈前會計郭金娥並證稱：於七十八、九年
    間至八十九年九月擔任林肯大廈的會計；從伊接手會計以來，管理委員會就一直
    處於沒有結餘的情形，必須等管理費的收入才可以支付費用；所以都會視收入之
    管理費金額先發一部份薪資及費用，待管理費收進來到達可以發薪水的數額，就
    馬上發給他們，也有發生過當月要領的薪水到次月才補足。八十九年九月離職時
    帳目與黃雅宜小姐結算時，有應收未收的管理費，就是有些住戶沒有住在那邊，
    所以沒有繳納者，還有一百多萬元管理費尚未收取，現金不多，有帳可循，詳細
    金額不清楚，在移交會計帳戶中，管理委員會有負債的狀況，就是員工的薪水等
    語（見原審卷第二一三、二一六、二一四、二一七頁）；證人吳呈祥證稱：保全
    人員的費用欠了十幾萬元；另外管理員的費用，本來應該初五發薪水，伊十幾號
    才補發；告訴人擔任主委時，因為管理費不好收，沒有剩下，後來伊擔任主委時
    ，降低管理費就比較好收了，所以伊就任後要補足之前保全、電梯、薪水的費用
    等語（見原審卷第一六七、一七四頁）。其等均一致供述告訴人乙○○擔任林肯
    大廈管理委員會主任委員期間，因為管理費收入困難，導致未能按期支付薪水，
    甚至分期給付薪資。
  (3)衡諸常情，財務收入支出狀況，皆以收入與支出是否達到平衡為判斷之標準，於
    收入無法充份供應支出之情形下，即難謂其財務狀況良好，或係屬於正常運作。
    而林肯大廈管理委員會之財務既長期處於收入不敷支出之狀態，已如前述，若謂
    其因營運不佳而「倒了」，並非過當，蓋以民間合會運作為例，於會首無法給付
    會員每月足額標金之情形下，亦均統稱「倒會」。從而，被告於系爭文宣上指稱
    「管委會財務倒了」，僅在敘明當時管理委員會之財務狀況不良，尚無不實之描
    述。且一般大眾對公眾事務所為之評論，於評斷該行為人所為之言論或文字是否
    與事實相符時，應無課以發表言論時字斟句酌其義均達精確程度之必要，故縱使
    認林肯大廈管理委員會之財務狀況不佳，與俗稱「倒閉」之情形有間，而認被告
    所為上開文字，用字遣詞稍嫌誇大，亦難認被告具有真正之惡意。
  3.所述沒有管理員、清潔員部分：
  (1)告訴人乙○○在九十年過年期間自除夕起，讓清潔員、管理員放假數日，因為過
    年，休息幾天，除此之外，均有管理員、清潔員等情，業據證人即林肯大廈管理
    委員會管理員施定富及清潔員鄭素珍證述無訛（見原審卷第二○三、二○四、二
    一一頁），核與證人即告訴人乙○○證稱：林肯大廈約有四、五天沒有管理員、
    清潔員，因伊讓他們放假等語相符（見原審卷第二三四頁），復與證人即林肯大
    廈管理委員會所在地區里長徐孝臣、孫家珍（曾擔任林肯大廈管理委員會管理委
    員）、黃雅宜等證述在九十年農曆年期間，沒有看到管理員、清潔員等情大致符
    合（見原審卷第一五三、二二六、二二九頁），是被告於系爭文宣上所指稱「直
    到民國九十年，：：：『沒有管理員』、『沒有清潔員』」等節，亦難認為與事
    實不符。
  (2)公寓大廈管理員職司大廈門戶之監控管理，乃大廈安全之首要防線，避免不明人
    士潛入，危害安全，尤其年節假日，更易遭不肖份子利用管理鬆懈之際潛入，故
    縱使為農曆春節之重要假日，正常維護管理之大廈均應派駐管理員留守，而林肯
    大廈管理委員會管理員、清潔員於九十年間放假數日，且該大廈並無此先例存在
    ，乃主任委員個人與之約定，並未曾經過該委員會正式決議或發布公告週知，為
    證人施定富、鄭素珍、吳呈祥、徐孝臣等所一致供述見原審卷第二○三、二○九
    、二一一、一六八、一五三至一五四頁），執此，被告當無從得知過年期間沒有
    管理員及清潔員是暫時性之放假或是否因林肯大廈管理委員會運作出現問題所致
    ，故其依觀察所得「無管理員」、「無清潔員」之情景，而為上開論述，當亦符
    合前述刑法第三百十條第三項所謂「能證明其為真實者」之情況，自無再課以其
    於散布系爭文宣時，查證至確信之程度。至告訴人證稱：往年在過年期間，均有
    讓管理員、清潔員放假之習慣等語，因與上開證人所述不符，要無可採。
  4.所述告訴人乙○○長期不繳管理費部分：據證人吳呈祥證稱：告訴人共積欠二十
    七萬元管理費，伊叫被告通知若再不繳納，要關掉一部電梯；後來折價收十二萬
    元，伊先墊十二萬元，後來告訴人才分六個月，每月二萬元償還，折抵十二萬元
    之後，告訴人還積欠十個月的管理費等語（見原審卷第一六五、一六九頁），證
    人即告訴人乙○○亦自承：之前他們算是我欠二十多萬元，後來現任主委吳呈祥
    說切一半即可；交接主委後，沒有依照時間繳納管理費，目前還積欠管理費等語
    （見發查卷四一頁正反面、原審卷第二三五、二三六頁）。據此，被告指稱告訴
    人長期不繳管理費，亦與事實相符。
  5.告訴人於聲請上訴狀所述「以較大、較黑之字體，記載：啟建大樓分三層鏞人自
    擾九代窮義氣消失雄ㄙˇㄙˇ（按卡入告訴人名字啟鏞，及告訴人妻弟即林肯大
    廈建築前地主王義雄之名字）」部分：查「啟建大樓分三層」只在敘明林肯大廈
    蓋建分配情形。而據被告辯稱發布聲明之前有召開住戶大會，因為告訴人在會議
    中大發雷霆之後，才決定發譴責聲明等語，並為證人吳呈祥所供明（原審卷第一
    七五頁）。再由該聲明所敘「陳先生的意見特別多，本會曾申請調解委員會調解
    ，有什麼條理未清，請公正人士評理，陳先生卻不出席」，顯見該「鏞人自擾九
    代窮」係敘明告訴人有意見，卻不出面協調，對告訴人的意見有所質疑，尚難謂
係以與管理委員會職掌無關之事誹謗告訴人，至「義氣消失雄ㄙˇㄙˇ」是否即
    在毀損告訴人妻弟林義雄，或與管理委員會之事無關，客觀上尚難以確認，不足
    為被告犯罪之依據。
  (五)被告散布系爭文宣，指摘告訴人擔任有給職林肯大廈管理委員會主任委員，直到
    九十年發不出薪水、沒有管理員、沒有清潔員、管委會財務倒了、長期不繳管理
    費等情，經本院查證結果，與公益有關，且與事實尚無不符之情事。揆諸右揭說
    明，本件公訴意旨就認定被告涉及誹謗所舉證據，尚未使本院達被告散布之系爭
    文宣，所指摘告訴人之各項事由係與事實相悖，或被告有誹謗告訴人真正惡意之
    確信，而得遽以論斷被告誹謗罪之刑責。
七、綜右所述，被告身為林肯大廈管理委員會總幹事，其於處理與該委員會有關之相
    關事務時，應有權刻製、使用該委員會之印章，且其主觀上亦無偽造印章之故意
    ，所為與刑法偽造印章罪之構成要件不符；又告訴人指摘被告誹謗之內容均屬真
    實，而此又非僅涉於私德與公共利益無關之事，且因其所傳述、指摘之情事均與
    事實相符，即因欠缺違法性而不罰。被告辯無上開犯行，尚堪採信，此外，又無
    其他證據足認被告有何公訴意旨所指之犯行，應認為不能證明被告犯罪。
八、原審因而諭知被告無罪，並無不合。檢察官上訴意旨仍執前詞指摘原判決諭知被
    告無罪為不當，非有理由，應予駁回。
據上論結，應依刑事訴訟法第三百六十八條，判決如主文。
本案經檢察官王碧霞到庭執行職務。
中    華    民    國      九十三      年      十二      月      九      日
                                  臺灣高等法院臺南分院刑事第四庭
                                      審判長法官  鄭    文    肅
                                            法官  陳    珍    如
                                            法官  高    明    發
右正本證明與原本無異。
不得上訴。
                                      法院書記官  陳    淑    貞
中    華    民    國      九十三      年      十二      月     十       日
